臺灣高等法院刑事裁定
111年度毒抗字第446號
抗  告  人
即  被  告  陳志方


                    (現於法務部○○○○○○○○附設勒戒處所)
上列抗告人即被告因聲請施以強制戒治案件，不服桃園地方法院
111年度毒聲字第626號，中華民國111年4月22日裁定（聲請案號
：臺灣桃園地方檢察署109年度毒偵字第4144號），提起抗告，
本院裁定如下：
    主  文
抗告駁回。
    理  由
一、原裁定意旨略以：抗告人即被告甲○○（下稱抗告人）因施用
    第一、二級毒品，前經原審以109年度毒聲字第631號裁定送
    勒戒處所觀察、勒戒後，認有繼續施用毒品之傾向等情，有
    原審前開刑事裁定、本院抗告人前案紀錄表、法務部○○○○○○
    ○○民國111年4月21日新戒所衛字第11107004470號函檢附「
    有無繼續施用毒品傾向證明書」及「有無繼續施用毒品傾向
    評估標準紀錄表」各1紙在卷可稽，考量上開評估係具相關
    專業知識、經驗人士，依據具體個案之臨床實務及相關事證
    綜合判定，有其相當之專業依據及標準，且涉及專門醫學；
    又衡酌強制戒治之目的，係為協助施用毒品者戒斷毒品之心
    癮及身癮所為之一種保安處分類型，而該評估標準係適用於
    每一位受觀察、勒戒處分之人，具一致性、普遍性、客觀性
    ，復由形式上觀察，並無評估人員擅斷、濫權等明顯不當之
    情事，原審宜予尊重。從而，本件聲請人上開強制戒治之聲
    請，經核並無不合，應予准許。爰依毒品危害防制條例第20
    條第2項後段之規定，裁定抗告人令入戒治處所強制戒治，
    其期間為6個月以上，至無繼續強制戒治之必要為止，但最
    長期間不得逾1年等語。
二、抗告意旨略以：111年度毒聲字第626號裁定之認定，係以抗
    告人之前科紀錄與行為表現、臨床評估社會穩定度作為綜合
    判斷據以認定，其中抗告人之前科紀錄佔總評估分數之九成
    ，倘以上標準認定，何有專業判斷可言；又據「一事不二罰
    」之法定界限原則，實有違憲法第8條保障之人身自由所為
    之限制，亦不符憲法罪刑相當原則，並牴觸憲法第23條比例
    原則。再按，抗告人於受觀察勒戒前，或前另於監獄執行數
    月，其監禁之時日均較戒治之期間為長，抗告人是否有「繼
    續施用傾向」與「強制戒治之實質效益及必要」實有待商榷
    。綜上所述，原裁定之依據既有違憲之虞，自難認適法，請
    得以更裁等語。
三、按「觀察、勒戒後，檢察官或少年法院（地方法院少年法庭
    ）依據勒戒處所之陳報，認受觀察、勒戒人無繼續施用毒品
    傾向者，應即釋放，並為不起訴之處分或不付審理之裁定；
    認受觀察、勒戒人有繼續施用毒品傾向者，檢察官應聲請法
    院裁定或由少年法院（地方法院少年法庭）裁定令入戒治處
    所強制戒治，其期間為6個月以上，至無繼續強制戒治之必
    要為止，但最長不得逾1年。」毒品危害防制條例第20條第2
    項定有明文。次按有無繼續施用毒品傾向之評估標準，並非
    完全以受勒戒人勒戒後之結果為準，勒戒前之各種情況，仍
    應作為評估之依據。依勒戒處所評分說明手冊規定，係以前
    科紀錄與行為表現、臨床評估、社會穩定度三項合併計算分
    數，每一大項皆有靜態因子與動態因子。先以靜態因子分數
    評分，靜態因子分數總分在60分（含）以上為「有繼續施用
    毒品傾向」；60分以下，與動態因子分數相加，如果總分在
    60分（含）以上，為「有繼續施用毒品傾向」。是被告有無
    「繼續施用毒品傾向」，係依具體個案之臨床實務及相關事
    證等情綜合判定，有其相當之專業依據及標準，且涉及專門
    醫學，又衡酌強制戒治之目的，係為協助施用毒品者戒斷毒
    品之心癮及身癮所為之一種保安處分類型，而該評估標準係
    適用於每一位受觀察、勒戒處分之人，具一致性、普遍性、
    客觀性，倘其評估由形式上觀察，無擅斷或濫權等明顯不當
    之情事，法院宜予尊重。
四、經查：
　㈠抗告人前因施用第一、二級毒品，前經原審以109年度毒聲字
    第631號裁定送勒戒處所觀察、勒戒，於執行觀察、勒戒期
    間，經法務部○○○○○○○○附勒戒所之醫師評定結果，其⑴前科
    紀錄與行為表現部分合計為25分（毒品犯罪相關司法紀錄「
    12筆」計10分、首次毒品犯罪年齡為「21-30歲」計5分、其
    他犯罪相關紀錄「13筆」計10分、入所時尿液毒品檢驗為「
    無藥物反應」計0分，上開4項靜態因子合計為25分；所內行
    為表現之動態因子評定為0分）；⑵臨床評估部分合計為34分
    ，（「有」多重毒品濫用，為安非他命、海洛因計10分、「
    無」合法物質濫用，計0分、使用方式為「有注射使用」計1
    0分、使用年數為「超過1年」計10分，上開靜態因子合計為
    30分；精神疾病共病（含反社會人格）為「無」計0分、臨
    床綜合評估（含病識感、動機、態度、就醫意願）評定為「
    中度」計4分，上開動態因子合計為4分）；⑶社會穩定度部
    分合計為10分（工作為「無業」計5分、家人藥物濫用為「
    無」計0分，上開靜態因子合計為5分；入所後家人是否訪視
    為「無」計5分、出所後是否與家人同住則為「是」計0分，
    上開動態因子合計為5分）。以上⑴至⑶部分之總分合計為69
    分（靜態因子共計60分，動態因子共計9分），經評定為「
    有繼續施用毒品傾向」等情，有法務部○○○○○○○○附勒戒所出
    具之「有無繼續施用毒品傾向證明書」及「有無繼續施用毒
    品傾向評估標準紀錄表」各1份附卷可稽（見109毒偵4144卷
    第248、250頁）。
  ㈡再者，法務部為因應毒品危害防制條例之修正及109年11月18
    日最高法院刑事大法庭109年台上大字第3826號裁定，固有
    於110年3月26日以法矯字第11006001760號函檢送修正之「
    有無繼續施用毒品傾向評估標準紀錄表」及「有無繼續施用
    毒品傾向評估標準說明手冊」各1份；惟參諸卷附有無繼續
    施用毒品傾向評估標準紀錄表所載（見109毒偵4144卷第250
    頁），法務部○○○○○○○○附勒戒所已依照法務部上開修正實施
    之有無繼續施用毒品傾向評估標準，將判斷準則項目「前科
    紀錄與行為表現」之第1項「毒品犯罪相關司法紀錄」計分
    方式修正為每筆5分，總分上限為10分；第3項「其他犯罪相
    關紀錄」計分方式修正為每筆（次）為2分，總分上限為10
    分，綜合評估後為總分69分，業如前述，足認本案係依修正
    後之評估標準，且抗告人所得總分逾60分。
　㈢綜此，上開卷內記載之結果，既係該所相關專業知識經驗人
    士，在抗告人執行觀察、勒戒期間依本職學識評估之前科紀
    錄與行為表現、臨床評估、社會穩定度等項所為之綜合判斷
    ，具有科學驗證所得之結論，自得憑以判斷有無繼續施用毒
    品傾向之證明，則法務部○○○○○○○○附設勒戒處所綜合評分者
    依個案臨床實務及具體事證，判定為「有繼續施用毒品傾向
    」，依諸前揭說明，尚無不合，且由形式上觀察，並無擅斷
    或濫權等明顯不當之情事，法院即宜予尊重其行政職權之行
    使及專業之判斷。是以，臺灣桃園地方法院據此裁定抗告人
    令入戒治處所施以強制強制，其期間為6個月以上，至無繼
    續強制戒治之必要為止，但最長不得逾1年，經本院審閱相
    關案卷後，核其認事用法並無不合，亦無違經驗、論理法則
    。
  ㈣抗告人固以前詞指摘原裁定不當，然於司法實務或醫學臨床
    上，具有毒品前科紀錄者，或因長期有機會接觸毒品，或因
    欲藉由毒品作用暫時隔絕現實環境，其反覆性、繼續性地再
    犯施用毒品犯行之機率，確實較沒有毒品前科者高，因此上
    開評估標準方會將勒戒人之前科紀錄列入重要之評分項目，
    且於評分說明手冊明訂：所謂毒品犯罪相關司法紀錄，不論
    其為吸食施打、運輸、販賣、持有毒品或其他罪名，凡觸犯
    毒品危害防制條例、原肅清煙毒條例、原麻醉藥品管理條例
    或管制藥品管理條例相關刑罰規定者均屬之，觀察勒戒、強
    制戒治及緩起訴後不起訴的紀錄也列入毒品相關犯罪紀錄項
    目範圍（該評分說明手冊參照），而抗告人自90年起即陸續
    有違反毒品危害防制條例案件，迄111年間已有數筆涉及施
    用毒品等毒品案件前科，有本院抗告人前案紀錄表在卷可參
    ，抗告人於上開期間屢經執行觀察勒戒、強制戒治，及判處
    罪刑後，仍反覆施用毒品的前科紀錄，恰符合上開經驗法則
    ，可見上開評估標準將受勒戒人的前科紀錄做為重要評估依
    據，並無違法不當之處。且依法務部110年3月26日以法矯字
    第11006001760號函檢送修正之「有無繼續施用毒品傾向評
    估標準紀錄表」及「有無繼續施用毒品傾向評估標準說明手
    冊」各1份，其中「前科紀錄與行為表現」之第1項「毒品犯
    罪相關司法紀錄」計分方式為每筆5分，總分上限為10分；
    第3項「其他犯罪相關紀錄」計分方式為每筆（次）為2分，
    總分上限為10分，是就受勒戒人前科素行已設有總分上限，
    避免就受勒戒人之前科素行過度評價，是抗告人辯稱係以抗
    告人之前科紀錄與行為表現、臨床評估和社會穩定度等作為
    綜合判斷依據認定，其中抗告人之前科紀錄佔總評估分數居
    多云云，惟毒品危害防制條例規定強制戒治之目的，既係針
    對因施用毒品成癮者，此處尚非僅指身癮者，心癮者尤其為
    甚，其難以戒絕斷癮，致再犯率偏高，故有持續收容於戒治
    處所施以強制戒治之必要，是該條例第20條第2 項關於強制
    戒治之規定，係屬強制規定，只要觀察、勒戒後，經評定受
    觀察、勒戒人有繼續施用毒品傾向者，檢察官即應聲請法院
    裁定受觀察、勒戒者令入戒治處所強制戒治，其中並無任何
    例外規定。又衡酌其入所時尿液毒品檢驗等，僅係供醫師判
    斷有無戒癮動機的參考之一，並非認定有無繼續施用毒品傾
    向之唯一標準，此可從前揭動、靜態因子分析可知；且毒品
    危害防制條例所規定之觀察、勒戒或強制戒治處分，其立法
    意旨在幫助施用毒品者戒除毒癮，該處分之性質非為懲戒行
    為人，而係為消滅受處分人再次施用毒品之危險性，目的係
    在戒除行為人施用毒品身癮及心癮之措施，故觀察、勒戒之
    執行，其重點在「評估」應否受強制治療之可能性，並依其
    結果有不起訴處分之優遇，亦係提供抗告人改過自新之機會
    。是以，本件抗告人前經原審法院裁定令入勒戒處所施以觀
    察勒戒，既經專業評估有繼續施用毒品傾向，無法戒斷毒癮
    ，自有依法再施以強制戒治之必要。是抗告人徒憑己見任意
    指摘該評估標準之專業性，自不足採。至抗告人前科紀錄詳
    載於本院前案紀錄表及各該司法文書上，嗣再由醫師依據臨
    床實務及相關事證等情綜合判定有無繼續施用毒品之傾向，
    既非將抗告人先前犯罪重複處罰，自無抗告意旨所指違反「
    一事不二罰」、憲法第8條人身自由保障、第23條之比例原
    則及罪刑相當原則可言。從而，抗告人所提抗告核無理由，
    應予駁回。　　　
五、綜上所述，原審以檢察官聲請意旨並無不合，依毒品危害防
    制條例第20條第2項之規定，裁定抗告人令入戒治處所施以
    強制戒治，其期間為6個月以上，至無繼續強制戒治之必要
    為止，但最長不得逾1年，經核並無不合。抗告意旨徒以前
    詞指摘原裁定不當，請求撤銷原裁定，為無理由，應予駁回
    。
據上論斷，應依刑事訴訟法第412 條，裁定如主文。
中　　華　　民　　國　　111 　年　　6 　　月　　15　　日
                  刑事第七庭    審判長法　官  孫惠琳
                                      法　官  張育彰
                                      法　官  王惟琪
以上正本證明與原本無異。
不得再抗告。
                                      書記官  戴廷奇
中　　華　　民　　國　　111 　年　　6 　　月　　20　　日